【裁判字號】    91,上更(一),386
【裁判日期】    920325
【裁判案由】    
【裁判全文】
臺灣高等法院臺南分院刑事判決                                    行股
    上  訴  人  臺灣臺南地方法院檢察署檢察官
    被      告  乙  ○  ○
    選任辯護人  林  華  生  律師
右列上訴人因被告偽造文書案件，不服臺灣臺南地方法院八十八年度訴字第四八八號
中華民國八十八年八月十一日第一審判決（起訴案號：臺灣臺南地方法院檢察署八十
六年度偵字第一０六三五號），提起上訴，判決後經最高法院發回更審，本院判決如
左：
    主      文
上訴駁回。
    理      由
一、公訴意旨略以：被告乙○○與被害人己○○、甲○○、戊○○、丁○○、丙○○
    、庚○○等人共同出資，委由被害人戊○○以戊○○名義，向被告之父沈大枝、
    及叔父沈金承（已死亡），購買坐落臺南市○○段四三七號等如附表所示二十四
    筆土地，被害人戊○○於民國（下同）八十一年四月二十八日，與沈大枝、沈金
    承訂立上開不動產買賣契約，買賣價金每坪新臺幣（下同）四十六萬元，並約定
    承買人若違約，所付款項由出賣人沒收，出賣人若違約，所收款項應加倍返還承
    買人，簽約當日被害人戊○○支付定金二千萬元，又於八十一年五月十二日支付
    部分買賣價金八千萬元。另依契約約定，買賣雙方於八十一年六月十五日前，依
    買賣總價由賣方以上開土地提供擔保，由買方向銀行貸款買賣總價百分之七十，
    並由買賣雙方會同向銀行辦理貸款貸放時，同意由賣方直接領取之手續，如銀行
    放款金額不足總價百分之七十，買方應補足差額，如超過百分之七十，應如數交
    付賣方作為付款之金額，且貸款核准日以不逾八十一年七月三十日為準，如法令
    修改及其他因素而無法向銀行取得貸款時，總價百分之七十部分買方應自行籌款
    ，均分每個月一期三個月付清，並以年息百分之十二補貼賣方，如逾三個月依違
    約論。嗣被害人戊○○等因故未取得銀行貸款，且未依約給付買賣價金，沈大枝
    即向被害人戊○○等催促解決，並由被告與沈大枝商討解決之道。詎被告未經被
    害人戊○○、楊昇揚、甲○○等共同投資人之同意，逕於八十一年十二月十日，
    與沈大枝、沈金承簽定解除買賣協議書，由沈大枝、沈金承沒收被害人戊○○已
    給付之價金一億元，被告並盜用被害人戊○○之印章，蓋於解除買賣協議書及另
    一份上開不動產買賣契約書上，足以生損害於被害人戊○○、己○○、甲○○及
    其他共同投資人。案經被害人己○○、甲○○訴請偵辦，因認被告涉犯有刑法第
    二百十六條、第二百十條之行使偽造私文書罪嫌云云。
二、按犯罪事實應依證據認定之，無證據不得推定其犯罪事實；又不能證明被告犯罪
    者，應諭知無罪之判決；刑事訴訟法第一百五十四條、第三百零一條第一項，分
    別定有明文。公訴人認被告犯有上開行使偽造私文書之罪嫌，無非係以被告未
    經被害人戊○○、楊昇揚、甲○○等共同投資人之同意，逕與賣方沈大枝、沈金
    承簽定解除買賣協議書，並盜用被害人戊○○之印章，蓋於解除買賣協議書及另
    一份不動產買賣契約書上，由沈大枝、沈金承沒收被害人戊○○已給付之價金一
    億元，足以生損害於被害人戊○○、己○○、甲○○及其他投資人等由為論據。
    訊據被告固不諱言有與沈大枝、沈金承簽定解除買賣協議書，而由沈大枝、沈金
    承沒收被害人戊○○已給付之價金一億元之事實；惟矢口否認有何行使偽造私文
    書之犯行，並辯稱：其之所以與賣方簽訂解除買賣協議書，係因投資人無法自銀
    行獲准申貸款項支應系爭土地價款，所有投資股東開會推其與沈大枝、沈金承協
    商，求賣方給買方三個月時間另尋買主脫手，詎三個月屆滿買方仍無法脫手且無
    從申辦貸款違約，賣方復緊催其快速處理，其為防止投資股東之損害擴大，遂在
    股東之決議下，出面與賣方簽訂解除買賣協議書，依原訂之買賣契約，將已經支
    付之定金及部分價金由賣方無條件沒收，並解除原買賣契約，至該解除買賣協議
    書上被害人戊○○之印文，係因沈金承稱買賣契約係以被害人戊○○名義簽訂，
    其遂應沈金承之要求，將該解除買賣協議書攜回交由被害人戊○○親自補蓋上印
    文，並非其蓋被害人戊○○之印章，另一份不動產買賣契約書上被害人戊○○
    之印文，何以與解除買賣協議書上被害人戊○○之印文相同，因其於簽訂買賣契
    約書之初，並未全程參與，亦非其事後所蓋上，不知何以如此，況自解除買賣協
    議至被害人己○○、甲○○對其提起告訴已隔五年，另被害人庚○○對沈大枝等
    所提返還價金民事案件，亦經判決被害人庚○○敗訴確定，其殊屬冤枉等語。
三、經查被告與被害人己○○、甲○○、戊○○、丁○○、丙○○、庚○○等人共同
  出資，委由被害人戊○○以戊○○名義，於八十一年四月二十八日，與沈大枝、
    沈金承訂立系爭不動產買賣契約書，嗣經被告於八十一年十二月十日，與沈大枝
    、沈金承簽定系爭土地解除買賣協議書，由沈大枝、沈金承沒收被害人戊○○已
    給付之定金及部分價款共一億元之事實，不惟已迭據其在歷次偵審中供承不諱，
    並據被害人己○○、甲○○、戊○○等人指訴甚詳，復有該不動產買賣契約書、
    及解除買賣協議書各影本一份，附於偵查卷足稽。茲所應審究者，厥為被告與沈
    大枝、沈金承簽定土地解除買賣協議書，是否有經所有投資人同意，換言之，解
    除買賣協議書及另一份不動產買賣契約書上，所蓋之被害人戊○○印文，是否遭
    被告蓋印章所致偽造而來，及被告苟真與沈大枝、沈金承偽造簽訂土地解除買
    賣協議書，逕由沈大枝、沈金承沒收定金及部分價款共一億元，是否足以生損害
    於公眾或所有投資人二情而已。卷查就有關簽定土地解除買賣協議書一事，被告
    始終堅稱係得全體投資人之同意，始出面代買方與賣方沈大枝、沈金承簽約，並
    無盜蓋印章偽造該解除買賣協議書之情事，而與被害人己○○、甲○○、戊○○
    等人，堅指被告並未得全體投資人同意，而係擅自以盜蓋印文方式，偽造該解除
    買賣協議書，致該已給付之一億元價款遭沈大枝、沈金承沒收云者，互有爭議，
    無從遽予判認該解除買賣協議書是否出於偽造而來。惟按刑法第二百十條偽造私
    文書罪之構成，以偽造、變造私文書，足以生損害於公眾或他人者為要件，是除
    文書須出於偽造或變造外，尚須使公眾或他人受有損害為要件，倘文書非經偽造
    而公眾或他人受有損害，或文書縱經偽造，惟公眾或他人未受損害，均無足當之
    ，此觀該法條文義即明。本件微論被告所辯，其並未偽造解除買賣協議書，而係
    得全體投資人同意始簽約乙情，是否屬實，退步言之，即認其確未得全體投資人
    同意，擅自以偽蓋印文方式，偽造該解除買賣協議書，致該已給付之一億元價款
    遭沈大枝、沈金承沒收無訛，然其是否即構成偽造私文書之犯行，亦有就該偽造
    解除買賣協議書之結果，是否有足以生損害於公眾或所有投資人之要件，加以審
    酌之必要。依卷附被害人戊○○出面與沈大枝、沈金承間，所簽訂之土地買賣契
    約書，其上明文約定：「承買人若違約，所付款項由出賣人無條件沒收，若出賣
    人違約所收款項應加倍退還承買人，雙方各無異議。」等有關違約之處理方式，
    且其上復記載簽約當日被害人戊○○支付定金二千萬元，又於八十一年五月十二
    日，支付部分買賣價金八千萬元，及約定買賣雙方於八十一年六月十五日前，依
    買賣總價由賣方以系爭土地提供擔保，由買方名義向銀行貸款買賣總價百分之七
    十，並由買賣雙方會同向銀行辦理貸款貸放時，同意由賣方直接領取之手續，如
    銀行放款金額不足總價百分之七十，買方應補足差額，如超過百分之七十，應如
    數交付賣方作為付款之金額，且貸款核准日以不逾八十一年七月三十日為準，如
    法令修改及其他因素而無法向銀行取得貸款時，總價百分之七十部分買方應自行
    籌款，均分每個月一期三個月付清，並以年息百分之十二補貼賣方，如逾三個月
    依違約論等條款（見偵查卷第四頁）。且按當事人得以契約預定支付違約金，以
    為債務不履行時所生損害之賠償額，此乃民法第二百五十條第一項所由
    設也；而違約金之性質，究為賠償額之預定，抑為債務之履行特應支付之擔保，
    須由當事人之意思定之，如無另有訂定，應視為因不履行而生損害之賠償總額，
    如是則債權人除請求支付違約金外，不得請求其他之損害賠償，亦據該法條之立
    法理由所敘明。則本件依上開土地買賣契約書所訂之文義內容觀之，契約當事人
    雙方顯有違約金之預定，且該違約金之約定，係債務不履行時所生損害賠償總額
    之預定至明。而被告既迭自承於土地買賣契約簽訂後，因房地不景氣，買方無從
    依約辦理銀行貸款支應土地買賣價金，已逾三個月期間等語；且參諸證人即被害
    人丙○○在本審證稱：「股東間有開會，因各種因素不好，要在三個月內找人來
    買土地，如賣出將錢還給股東，如未賣出就讓對造銷訂，這個會無記錄，所有股
    東均有出席。」，及證人即被害人丁○○在本審證稱：「有為這事開股東會，商
    討系爭土地請賣方給二、三個月時間，看能否賣出，但二、三個月之後我們無法
    處理，只好依契約條款來解決。」各等語，亦足認系爭土地買方確有未依約辦理
    銀行貸款支應土地買賣價金，且已逾三個月期間之違約情事，則買方所繳交之訂
    金二千萬元及部分買賣價金八千萬元共一億元，自均屬買賣契約約定之所付款項
    ，而為債務不履行時所生損害賠償之總額，出賣人依約自均得無條件沒收，而非
    僅得就訂金二千萬元部分為沒收而已，至該損害賠償總額之違約金預定是否過高
    ，係屬民法第二百五十二條所定，法院得核減至相當數額之另一問題。是系爭解
  除買賣協議書，記載因買方無如期付款違約，同意賣方沒收已付款項一億元，雙
    方同意解除契約等語（見偵查卷第五頁），縱認係未經全體投資人同意而為被告
    所偽造，然其結果既與原買賣契約所定之違約金給付條款相當，則被告偽造該解
    除買賣協議書之結果，顯不足生損害於公眾或被害人己○○、甲○○等全體投資
    人，又另一份不動產買賣契約書上，被害人戊○○之印文，縱認亦係被告所偽蓋
    而有偽造情事，然因該買賣契約內容既屬真正，而為雙方所是認，顯亦不足生損
    害於公眾或被害人戊○○，核均與偽造私文書之足生損害於公眾或他人之犯罪構
    成要件有間，而難遽依該罪相繩。
四、綜上各情，參互觀之，被告所辯雖非全然可信，然其所為既與偽造私文書之犯罪
    構成要件不合，復查無其他積極確切證據，足認其有公訴意旨所指之犯行，本件
    不能證明其犯罪。原審為此適用刑事訴訟法第三百零一條第一項規定，諭知其被
    訴行使偽造私文書罪部分無罪，理由雖有不同，結論並無不合。檢察官上訴意旨
    略以：買方並無違約情事，且被告行使偽造之解除買賣協議書，已致買方受有損
    害等由，指摘原審此部分判決不當，為無理由，應予駁回。
五、據上論斷，應依刑事訴訟法第三百六十八條，判決如主文。
本案經檢察官邱克斌到庭執行職務。
中      華      民      國    九十二    年      三      月    二十五    日
                                  臺灣高等法院臺南分院刑事第二庭
                                      審判長法官  游  明  仁
                                            法官  蘇  重  信
                                            法官  林  永  茂
右正本證明與原本無異。
檢察官如不服本判決，應於判決送達後十日內向本院提出上訴狀，其未敘述理由者並
應於提出上訴狀後十日內向本院補提理由書（應附繕本)。
被告不得上訴。
                                      法院書記官  劉  岳  文
中      華      民      國    九十二    年      三      月    二十五    日


司法院資訊處製作；財團法人民間司法改革基金會備份。
